【裁判字號】    98,家訴,63
【裁判日期】    980715
【裁判案由】    給付扶養費等
【裁判全文】
臺灣桃園地方法院民事判決              98年度家訴字第63號
原      告  戊○○
            桃園縣私立龍祥精神護理之家
                        弄2衖.
上  一  人
法定代理人  丙○○
上二人共同
訴訟代理人  己○○
被      告  甲○○
                        14號.
            乙○○
            丁○○
上列當事人間請求給付扶養費（及返還不當得利）等事件，本院
於民國98年06月22日言詞辯論終結，判決如下：
    主      文
被告應給付原告戊○○新台幣壹拾陸萬陸仟貳佰壹拾壹元。
被告應給付原告桃園縣私立龍祥精神護理之家新台幣捌萬柒仟陸
佰元，及自民國九十八年三月一日起至清償日止，按週年利率百
分之五計算之利息。
原告戊○○、桃園縣私立龍祥精神護理之家其餘之訴均駁回。
訴訟費用由被告負擔四分之三，餘由原告負擔。
本判決第一項、第二項，均得假執行。
    事實及理由
一、本件被告3 人經合法通知，均未於言詞辯論期日到場，查無
    民事訴訟法第386 條各款所列情形，爰依原告之聲請，由其
    一造辯論而為判決。
二、原告起訴主張：
  (一)原告戊○○（民國44年11月10日生）為被告甲○○、乙○○
    、丁○○之母親，因原告戊○○患有中度精神障礙（精神狀
    況不穩定，清醒時意識清楚，但須靠藥物控制），致無法維
    持自己生活，又無謀生能力，按民法第1114條第1 款規定：
    「直系血親相互間互負扶養之義務」，是被告3 人依法對原
    告戊○○負有扶養義務。
  (二)又原告戊○○自97年02月15日起由高雄凱旋醫院附設大寮養
    護中心轉至原告桃園縣私立龍祥精神護理之家（下稱龍祥護
    理之家）安養迄今，而原告龍祥護理之家曾於97年12月23日
    寄發存證信函予被告3 人，惟於安置期間被告3 人未曾前來
    探視戊○○，亦未曾支付戊○○之相關安養費用。
  (三)原告戊○○在龍祥護理之家安養的費用，為每月新台幣（下
    同）23,000元之住宿費用及加計其他雜費支出（例如：購買
    尿布或就醫等之費用），則依法被告3 人本應按月連帶給付
    原告戊○○扶養費（至少）23,000元，然因原告戊○○符合
    身心障礙者托育養護費用補助辦法之規定，故目前桃園縣政
    府每月予以補助13,600元，家屬每月僅需自付2,400 元及其
    他雜費支出。核計從原告戊○○轉入原告龍祥護理之家安養
    後，至起訴前為止，原應繳付原告龍祥護理之家之相關費用
    共計尚欠116,800 元（自97年02月15日起至98年01月31日止
    ，此金額已扣除每月由政府補助之款項），上開費用本應由
    戊○○之扶養義務人即被告3 人共同負擔，惟被告3 人並未
    繳納，而係由原告龍祥護理之家代為墊付，是被告3 人對此
    顯屬無法律上原因而受有利益，致原告龍祥護理之家受有損
    害，爰依不當得利之法律關係，請求被告3 人給付原告龍祥
    護理之家上開116,800 元。
  (四)原告戊○○則另請求被告3 人應自起訴時即98年02月起至本
    件訴訟宣判前即98年06月止，按月連帶給付扶養費（含每月
    安養費用23,000元及雜費）予原告戊○○。而此期間之扶養
    費金額，爰亦予扣除政府之每月補助款13,600元及98年03月
    所領之消費券3,600 元，核計被告應負擔金額應為221,615
    元。
  (五)聲明：1.被告應連帶給付原告戊○○221,615 元。2.被告應
    給付原告龍祥護理之家116,800 元，及自起訴狀繕本送達翌
    日起至清償日止，按年息5 ％計算之利息。
三、被告未為聲明及陳述。
四、原告所主張：原告戊○○為被告甲○○、乙○○、丁○○之
    母親，而戊○○患有中度精神障礙（精神狀況不穩定，清醒
    時意識清楚，但須靠藥物控制），致無法維持自己生活，且
    無謀生能力，又戊○○自97年02月15日起由高雄凱旋醫院附
    設大寮養護中心轉至原告龍祥護理之家安養迄今，每月所需
    安養費用為23,000元，另有雜項支出（例如：購買尿布或就
    醫等之費用），另因原告戊○○符合身心障礙者托育養護費
    用補助辦法之規定，故目前桃園縣政府每月予以補助13,600
    元，家屬每月僅需自付2,400 元及其他雜費支出等情，業據
    原告訴訟代理人到庭陳明，並提出戶籍謄本、桃園縣政府97
    年01月16日函文、龍祥護理之家寄給被告之存證信函、收費
    清單（97年02月15日起至98年06月止）等在卷為憑，足信屬
    實。
五、經查：
  (一)關於原告戊○○請求被告給付扶養費部分：
  1.按「直系血親相互間互負扶養之義務」、「夫妻互負扶養之
    義務，其負扶養義務之順序與直系血親卑親屬同，其受扶養
    權利之順序與直系血親尊親屬同」、「受扶養權利者，以不
    能維持生活而無謀生能力者為限。前項無謀生能力之限制，
    於直系血親尊親屬不適用之」，民法第1114條第1 款、第11
    16條之1 、第1117條分別定有明文。所謂「不能維持生活」
    ，係指不能以自己之財產及勞力所得以維持自己之生活而言
    。又所謂「無謀生能力」，並不專指無工作能力者而言，雖
    有工作能力而不能期待其工作（如因病不能工作、因照顧幼
    兒而無法工作等），或因社會經濟情形失業，雖已盡相當之
    能事，仍不能覓得職業者，亦非無受扶養之權利。
  2.如前所述，原告戊○○現年53歲，有中度精神障礙，無工作
    ，現安置於護理之家，此外，其名下無任何所得及財產，此
    有本院依職權以稅務電子閘門系統查詢之96年度財產所得調
    件明細表在卷為憑，又依原告戊○○之戶籍謄本所示，其目
    前尚有配偶黃紫雲，是以上均足信屬實。本件原告為被告3
    人之母即直系血親尊親屬，並為訴外人黃紫雲之配偶，則依
    上開規定，原告不能維持生活，亦無謀生能力，是被告3 人
    及訴外人黃紫雲（惟原告對黃紫雲並未起訴）對原告蔡寶雲
    即負有扶養之義務。
  3.又按「負扶養義務者有數人而其親等同一時，應各依其經濟
    能力，分擔義務」、「扶養之程度，應按受扶養權利者之需
    要與負扶養義務者之經濟能力及身分定之」，民法第1115條
    第3 項、第1119條分別定有明文。如前所述，原告戊○○有
    配偶1 人及3 名子女，而其配偶與各子女之經濟狀況並無證
    據足認有懸殊差異，是應認其等對原告戊○○應平均分擔扶
    養義務，亦即被告甲○○、乙○○、丁○○每人對原告應各
    負四分之一之扶養義務。
  4.據上，原告戊○○主張：被告自本件起訴時即98年02月起至
    本件訴訟宣判前即98年06月止，應按月給付扶養費予原告戊○○一節，即屬有據。而此期間之扶養費金額，經扣除政府
    之每月補助款13,600元及98年03月所領之消費券3,600 元，
    核計為221,615 元，則按照被告每人各負擔四分之一扶養義
    務之比例計算，被告3 人應共同負擔之扶養費合計166,211
    元（221,615 ×3/4 ＝166,211） 。至原告戊○○逾此部分
    之請求，尚屬無據（關於請求被告「連帶」負擔之部分，亦
    屬於法無據），故不予准許。
  (二)關於原告龍祥護理之家請求被告返還不當得利部分：
  1.按「無法律上之原因而受利益，致他人受損害者，應返還其
    利益。雖有法律上之原因，而其後已不存在者，亦同」，民
    法第179 條定有明文。
  2.如前所述，被告3 人及訴外人黃紫雲為原告戊○○之扶養義
    務人，應共同分擔戊○○之扶養相關費用，惟其等均未為之
    ，而是由原告龍祥護理之家代為墊付各項費用，此業據原告
    龍祥護理之家提出收費清單為憑，足信為真，從而，原告主
    張：被告3 人對此顯係無法律上原因而受有利益，致原告龍
    祥護理之家受有損害一節，即屬可採，是以原告龍祥護理之
    家依據不當得利之法律關係，請求被告將先前由龍祥護理之
    家代墊之相關費用返還一節，亦屬有據。核計從戊○○轉入
    原告龍祥護理之家安養後，至起訴前為止，原應繳付原告龍
    祥護理之家之相關費用共計尚欠116,800 元（自97年02月15
    日起至98年01月31日止，此金額已扣除每月由政府補助之款
    項），此款項應由戊○○之扶養義務人負擔，則原告龍祥護
    理之家得請求被告3 人返還之金額應為87,600元（116,800
    ×3/4 ＝87,600），至逾此部分之請求，則尚屬無據，爰不
    予准許。
六、綜上所述，原告戊○○及龍祥護理之家，分別依據扶養之權
    利義務及不當得利之法律關係，請求被告3 人給付原告戊○○扶養費166,211 元，另請求被告3 人應給付原告龍祥護理
    之家87,600元及自起訴狀繕本送達翌日即98年03月01日起至
    清償日止，按週年利率5 ％計算之法定遲延利息，均為有理
    由，應予准許。至逾此範圍之請求，則屬無據，無從准許。
七、末按，所命給付之金額或價額未逾50萬元之判決，法院應依
    職權宣告假執行，此觀諸民事訴訟法第389 條第1 項第5 款
    規定甚詳。查本件原告勝訴部分即本判決第1 項、第2 項所
    命被告給付之金額均未逾50萬元，是應由本院依職權為假執
    行之宣告，併予敘明。
八、結論：本件原告之訴為一部有理由，一部無理由，依民事訴
    訟法第385 條第1 項前段、第79條、第389 條第1 項第5 款
    ，判決如主文。
中    華    民    國    98    年    7     月    15    日
                              家事法庭法  官  周玉
上列正本證明與原本無異
如對本判決上訴，須於判決送達後20日內向本院提出上訴狀
中    華    民    國    98    年    7     月    15    日
                                      書記官  張儷瓊


司法院資訊處製作；財團法人民間司法改革基金會備份。
